【裁判字號】    99,聲羈更（一）,2
【裁判日期】    990311
【裁判案由】    傷害致死
【裁判全文】
臺灣苗栗地方法院刑事裁定           99年度聲羈更(一)字第2號
聲  請  人  臺灣苗栗地方法院檢察署檢察官
被      告  甲○○
選任辯護人  徐正安律師
上列被告因傷害致死案件，經檢察官聲請羈押，本院於民國98年
12月8 日裁定駁回後，經聲請人提起抗告，由臺灣高等法院臺中
分院於98年12月31日以98年度偵抗字第1279號將原裁定撤銷發回
後，復經本院於99年1 月14日裁定駁回後，聲請不服再提起抗告
，並經臺灣高等法院臺中分院於99年2 月11日以99年度偵抗字第
163 號將原裁定撤銷，本院裁定如下：
    主  文
聲請駁回。
甲○○具保新台幣拾萬元，並應限制住居於苗栗縣苗栗市○○○
路一一三巷一二二號。
    理  由
一、本件聲請意旨略以：被告甲○○涉有刑法第277 條第2 項之
    傷害致死罪嫌（羈押聲請書附件記載被告涉犯法條為刑法第
    272 條第2 項尚有誤會），有被告於警詢、偵查中之自白，
    同案被告羅來旺於警詢、偵查中之供述、證人即同案共犯少
    年彭鈺富於警詢、偵查中之供述、證人黎君毅於警詢、偵查
    中之供述，及協和醫院外傷記錄單、死者賴淦愉頭部、背部
    照片等為證，被告所為係涉犯最輕本刑5 年以上有期徒刑之
    罪，犯罪嫌疑重大，又其供述與目前死者頭部及背部所呈現
    之傷勢顯有出入，且為主要嫌疑人，如任由其在外恐有勾串
    其他共犯或證人之虞，本件顯有羈押之必要等語。
二、按刑事訴訟法第101 條第1 項所定：「被告經法官訊問後，
    認為犯罪嫌疑重大，而有左列情形之一，非予羈押，顯難進
    行追訴、審判或執行者，得羈押之：一逃亡或有事實足認為
    有逃亡之虞者。二有事實足認為有湮滅、偽造、變造證據或
    勾串共犯或證人之虞者。三所犯為死刑、無期徒刑或最輕本
    刑為5 年以上有期徒刑之罪者。」首段文字已表明羈押之目
    的，在保全追訴、審判或執行之必要條件下，尚受比例原則
    限制。是倘單以犯重罪作為羈押之要件，而別無其他羈押原
    因，恐悖離羈押係不得已之最後手段與法治國刑事程序無罪
    推定之原則。再按司法院釋字第665 號解釋謂：「刑事訴訟
    法第101 條第1 項第3 款規定，於被告犯該第3 款規定之罪
    ，犯罪嫌疑重大，且有相當理由認為有逃亡、湮滅、偽造、
    變造證據或勾串共犯或證人之虞，非予羈押，顯難進行追訴
    、審判或執行者，得羈押之。於此範圍內，該條款規定符合
    憲法第23條之比例原則，與憲法第8 條保障人民身體自由及
    第16條保障人民訴訟權之意旨，尚無牴觸。」將該第3 款以
    犯重罪作為羈押原因之規定，限縮在併存「有相當理由，認
    為有逃亡、湮滅、偽造、變造證據或勾串共犯或證人之虞」
    等原因時，始得執行羈押。是被告縱符合上揭第3 款之羈押
    事由，仍須斟酌是否有相當理由，認有逃亡、湮滅、偽造、
    變造證據或勾串共犯或證人之虞時，始得羈押。次按羈押之
    目的係在保全被告，其手段係將被告拘禁於特定處所以拘束
    其行動自由，此種方式係強制處分中對人身自由最大之限制
    ，故於有罪判決確定前，以此方式保全被告用以保障審判之
    進行，即應以之為最後之手段，若有與羈押同等有效但干預
    權利較為輕微之其他手段時，需選擇該其他手段，亦即必須
    符合比例原則、必要性原則。所謂「羈押必要性」，即我國
    立法者具體化於刑事訴訴法第101 條第1 項所規定「非予羈
    押，顯難進行追訴、審判或執行者」，亦即在審酌以其他方
    式（如具保、責付或限制住居）均確定地無法保全被告時始
    得為之，若有與羈押同等有效但干預權力較輕微之其他手段
    時，應選擇該其他手段，不得率予羈押。基此，被告縱屬犯
    罪嫌疑重大，且具有法定羈押原因，若依比例原則判斷並無
    羈押之必要者，自得為停止羈押之裁定，或改以其他干預被
    告權利較為輕微之強制處分，同法第101 條之2 具保、責付
    ，第111 條第5 項限制住居等規定，亦即本此意旨而設。
三、本院經訊問被告後，被告對於傷害致人於死之犯行坦承不諱
    （見98年聲羈字第380 號、98年聲羈更字第6 號、99年聲羈
    更(一)字第2 號卷訊問筆錄），並有同案共犯羅來旺、彭鈺富
    、證人黎君毅等人之供述，及協和醫院外傷記錄單、照片（
    見98年偵字第6547號卷）及臺灣苗栗地方法院檢察署相驗卷
    宗可稽，故被告涉有傷害致死罪嫌，其犯罪嫌疑重大，且所
    涉者係最輕本刑為有期徒刑5 年以上之罪，自可認定，惟綜
    合卷證資料所載事證，認被告甲○○並無與共犯羅來旺、彭
    鈺富、證人黎君毅有勾串證詞之可能、亦無事實足認被告甲
    ○○有逃亡之虞、且無羈押之必要性。從而本件聲請，與羈
    押要件尚有所不合，應予駁回，茲將理由分敘如下：
  (一)查本件被告於偵審期間，始終就其傷害致人於死之犯行坦承
    不諱，而坦然面對司法調查，顯見其就所犯之罪已有悔意，
    且被告自案發迄今，面對本院之傳訊均能遵期到庭，而配合
    調查，是依客觀事實判斷，被告並無逃亡或有事實足認有逃
    亡之虞。
  (二)次查，被告之自白與同案共犯羅來旺、彭鈺富之供述內容及
    證人黎君毅之證詞，其等均就本件發生之經過係因死者疑似
    在被告所有之自小客車內行竊，死者行竊中遭發現後即持不
    明器械作勢欲攻擊被告，被告順利閃檔後，與死者發生扭打
    、羅來旺、彭鈺富有共同抓住死者將其壓制在地、死者被抓
    住時曾試圖掙脫逃跑而滑倒在地碰撞頭部、由黎君毅打電話
    報警及被告徒手毆打死者等重要情節，大致相符無異，且其
    等於案發後，並於同日隨即完成警詢筆錄之製作，被告及共
    犯復旋於翌日經警解送臺灣苗栗地方法院檢察署，接受檢察
    官之訊問，而證人黎君毅亦於案發後翌日自行到庭接受檢察
    官訊問完畢，綜上，被告與其他共犯、證人之警詢筆錄既係
    在案發後數小時即完成製作，殊難想像其等於事發後心情未
    回復平靜之際，即能完整勾串本件事發原因、經過等細節，
    況被告與同案共犯於製作完警詢筆錄後，係於隔日解送檢察
    署訊問，然證人則係自行到庭接受檢察官訊問，則被告與同
    案被告於檢察官訊問前，應無接觸證人勾串證詞之機會，故
    聲請人抗告書（99年押抗字第1 號）所指被告與共犯、證人
    等之證詞，已呈初步勾串之跡象云云，實為自行推敲之結果
    ，而無客觀上事實足認被告有深化共犯、證人等勾串內容之
    可能。況被告既已就全部行為坦承在案，同案共犯羅來旺、
    彭鈺富亦均承認有出手壓制死者，已如前述，則足證被告及
    同案共犯就自己之行為均已詳實陳述，則被告既選擇坦然面
    對司法調查和審判，客觀上即難認被告有何繼續勾串共犯、
    證人之必要，況共犯、證人均已於檢察官訊問時，經具結作
    證在案，且其等於負擔偽證罪之心理壓力下所為之證詞，與
    被告之自白均相符合，更足徵其等均已詳實陳述本件事實，
    且前揭訊問均已作成筆錄附卷，亦堪認被告日後欲翻異前詞
    ，並圖行串供或湮滅事證之舉措行為，已非易事。
  (三)又查，被告與共犯彭鈺富、羅來旺間並無親屬關係，彼此間
    均僅為一起從事割檳榔工作之同事，自難認被告有何迴護共
    犯彭鈺富、羅來旺而與之勾串之動機，是聲請人認被告有勾
    串共犯或證人之虞，即無可採。
  (四)再查，雖死者經相驗後結果，其背後呈現2 種以上之棍棒傷
    痕並有其他嚴重內外傷，然依卷內資料難認死者背後之棍棒
    傷痕確由本案造成，且本案被告、相關共犯、證人均已經過
    調查程序而製作筆錄，依其等筆錄所言大抵均稱現場並無任
    何人持器械相互攻擊，則針對本案犯罪情狀是否確為被告單
    獨徒手毆打被害人致死等事實，顯難再於被告之自白或共犯
    、證人之證詞中取得與其等前詞相異之供述證據，故縱使檢
    查官據死者之相驗報告合理懷疑實際出手毆打被害人者恐非
    僅被告一人之推測為有理由，然就此部分事實，被告、共犯
    、證人既均作證完畢，證人等前更經具結證述，實難認一旦
    羈押被告，即會獲取被告翻異前供之自白，或共犯、證人將
    陳述與其等前經具結後證述之不同結果，況被告與共犯、證
    人前於調查中所言既相符合，亦難認其等有何繼續勾串之必
    要，故就此顯已無羈押被告以保全證據之必要。至現場警方
    拾獲之長型棍棒狀及有把手之尖椎狀器械各2 支（依苗栗縣
    警察局現場勘察報告觀之，並未載有長型棍棒狀或有把手之
    尖椎狀器械，僅載有T 型扳手2 支、一字型起子1 支、角鐵
    1 支）是否與本案相關等情，檢察官既得相核現場勘查報告
    及已扣案之證物或死者相驗報告等證據，以察明其所稱該等
    棍棒是否與本案相關，且該等證物亦經偵查隊保存，故羈押
    被告之強烈手段並非查明此事實之唯一必要手段，則難以此
    認有羈押被告之必要性。又有無「客觀事實或跡象」足認被
    告有勾串共犯或證人之虞，應由檢察官舉證證明，則縱死者
    呈現之傷勢與被告、共犯或證人所述之情似有不符，然此與
    被告是否即會與共犯、證人相互勾串或深化共犯、證人之證
    詞，本屬二事，而不得據此認有羈押被告之必要性。
  (五)末查，被告與同案共犯、證人於警詢筆錄製作時，即均就案
    發原因係因死者在被告所有之自小客車內疑似行竊一情有相
    同之陳述，又依常情判斷，一般人於停妥車輛後，通常會將
    汽車之門上鎖，又縱本案被告無將汽車停置妥當後上鎖之習
    慣，然其與死者既不相識，則不可能事先允許死者進入車內
    ，又依苗栗縣警察局現場勘察報告顯示，被告所有之車輛除
    右前車門未上鎖外，餘均處上鎖狀態，又查本案死者原有毒
    品、竊盜等前科，益徵被告及同案共犯、證人前揭所述其等
    係因死者疑似行竊，欲抓小偷始致本案發生之犯罪動機應屬
    實情。則本件之發生係突發事件，顯見被告並非蓄意致被害
    人於死，又被告並無任何前科紀錄（此有臺灣高等法院被告
    前案紀錄表在卷可稽），實非惡性重大之人。從而本件被告
    所犯者雖係屬最輕本刑為5 年以上有期徒刑之罪，惟被告已
    坦承犯行，顯見犯後有悔意，且其前並無前科，又於本院傳
    訊時亦能遵期到庭，客觀上無任何妨害偵審程序進行之跡象
    ，本院認予以適當之保證金交保，即足以保全本案程序之進
    行，故認本件聲請羈押被告，難認有必要性，聲請人之聲請
    應予駁回。
四、再按被告經法官訊問後，雖有第101 條第1 項各款所定情形
    之一而無羈押之必要者，得逕命具保、責付或限制住居，刑
    事訴訟法第101 條之2 定有明文。本件被告雖有刑事訴訟法
    第101 條第1 項第3 款所定之情形，但審核上開具體情事，
    依客觀事實判斷，無羈押之必要，故本院認諭知被告應予具
    保新台幣10萬元，併限制住居於苗栗縣苗栗市○○○路113
    巷122 號，應足以保全被告刑事訴訟程序之進行，及本案後
    續偵查、審理進行，。
五、綜上所述，爰依刑事訴訟法第101 條之2 ，裁定如主文。
中    華    民    國    99    年    3     月    11    日
                  刑事庭  法  官  林靜雯
以上正本證明與原本無異。
如不服本裁定應於送達後5 日內向本院提出抗告狀。
                          書記官  劉千瑄
中    華    民    國    99    年    3     月    11    日

司法院資訊處製作；財團法人民間司法改革基金會備份。
